【裁判字號】    90,台上,1212
【裁判日期】    900712
【裁判案由】    給付工資
【裁判全文】
最高法院民事判決                                九十年度台上字第一二一二號
    上  訴  人  展晟營造有限公司
    法定代理人  林銘村
    訴訟代理人  陳清白律師
    被 上訴 人  乙○○
                甲○○
                丙○○
                丁○○
    兼 右四 人
    法定代理人  戊○○
右當事人間請求給付工資事件，上訴人對於中華民國八十九年一月十一日台灣高等法
院台南分院第二審判決（八十七年度勞上字第四號），提起上訴，本院判決如左：
    主  文
上訴駁回。
第三審訴訟費用由上訴人負擔。
    理  由
本件被上訴人之被繼承人張青森起訴主張：（按張青森於原審訴訟進行中之民國八十
八年九月二十五日死亡，被上訴人為其繼承人，並聲明承受訴訟，業經原審准許）上
訴人於八十四年間承包台南縣後壁鄉早期農地重劃更新改善工程（下稱系爭工程），
僱用伊及第一審共同原告吳玉鶯等十七人於八十五年度開始施工，八十六年七月間完
工，上訴人尚欠伊工資新台幣（下同）一百八十八萬五千一百二十六元等情，爰本於
僱傭關係，求為命上訴人給付上開工資及自訴狀繕本送達翌日，即八十六年八月二十
五日起至清償日止加付法定遲延利息之判決（按第一審為張青森及吳玉鶯等十七人敗
訴之判決。僅張青森就其敗訴部分聲明上訴，吳玉鶯等十七人則未聲明不服）。
上訴人則以：系爭工程中之怪手、板模、雜工等三部分均已轉包予訴外人張德榮承作
，張青森係受僱於張德榮，與伊無關。被上訴人提出之估價單，未經伊簽認，無從證
明受僱之事實。又張青森承作板模工程，除木工外，尚包括小工及材料，顯非單純服
勞務之僱傭關係，而係承攬。台灣省建築師公會台南辦事處之鑑定，及被上訴人提出
之工資計算明細表，均無足採等語，資為抗辯。
原審以：被上訴人之被繼承人張青森主張因上訴人承攬系爭工程，而僱傭伊施作其中
模板工程，合計總數四三二八六平方公尺，並已完工等情，業據提出農路工程集計表
、給水路工程集計表、耕作版橋工程集計表、構造物工程集計表、排水路工程集計表
、施工模板工代工工資計算明細表、計算書、名冊及照片等件為證，復有台南縣八十
六年度後壁鄉早期農地重劃區○○路更新改善工程驗收紀錄及請款憑證乙冊（下稱系
爭工程驗收紀錄及請款憑證）可稽，並據證人即上訴人系爭工程工地負責人張德榮證
稱屬實，堪認真實。查上訴人對於被上訴人之被繼承人張青森所完成之模板工程面積
並不爭執，且依「系爭工程驗收紀錄及請款憑證」所載，系爭模板工程自第一期至第
六期總計為四四二六五平方公尺，被上訴人請求依四三二八六平方公尺計算施作面積
，於法並無不合。而依台灣省建築師工會台南縣辦事處之鑑定，施作系爭模板工程之
工資，每平方公尺為一百八十元至二百二十元，依「系爭工程驗收紀錄及請款憑證」
之記載，每平方公尺為一百六十九元三角七分，是被上訴人請求按每平方公尺一百三
十元計算，亦屬正當。依此計算，張青森所施作之模板工程總價為五百六十二萬七千
一百八十元。上訴人空言爭辯系爭工程非張青森所承作，以及模板工程之單價不正確
云云，均無足採。上訴人復未能舉證證明業已支付上開款項完畢，則被上訴人主張除
已受償三百七十四萬二千零五十三元外，上訴人尚積欠一百八十八萬五千一百二十六
元未付，為有理由。上訴人雖又辯稱渠已於八十五年九月一日將系爭工程轉包予張德
榮，張青森為張德榮之受僱人，與伊無關，並提出工程合約、付款明細表、兩造與訴
外人佑昇水泥製品股份有限公司訂立之協議書等件為證。惟查張德榮為上訴人現場工
地負責人，有台南縣政府函及現場工區負責人戴文停、王信雄之證詞可稽，上訴人亦
未據舉證證明張青森明知上訴人與張德榮間有轉包關係，或已付工資三百七十四萬二
千零五十三元係全部由張德榮開立其個人支票支付，則張德榮以上訴人名義僱請張青
森施作模板工程，自對上訴人發生效力。又被上訴人之被繼承人張青森雖起訴主張「
上訴人僱用伊於八十五年度開始施作模板工作之數量總計為四三二八六平方公尺，該
工作於八十六年七月間全部完工等事實」云云，惟旨在主張伊業已完成工程，請求給
付款項，非在勞務之給付，應認其間為承攬關係，自不受上訴人所述法律上見解之拘
束。從而被上訴人以其被繼承人張青森於訴訟進行中已經死亡，由其聲明承受訴訟，
據以請求上訴人給付一百八十八萬五千一百二十六元本息，為有理由，應予准許等詞
，為其心證之所由得，並說明上訴人其餘抗辯及聲明證據為不可採之理由。因將第一
審所為不利於張青森部分之判決廢棄，改判上訴人應給付被上訴人一百八十八萬五千
一百二十六元及自訴狀繕本送達翌日，即八十六年八月二十五日起，加付法定遲延利
息，經核於法洵無違誤，上訴意旨，就原審取捨證據、認定事實之職權行使，指摘原
判決不當，求予廢棄，非有理由。
據上論結，本件上訴為無理由。依民事訴訟法第四百八十一條、第四百四十九條第一
項、第七十八條，判決如主文。
中      華      民      國     九十     年      七      月     十二     日
                              最高法院民事第五庭
                                  審判長法官  朱  錦  娟
                                        法官  顏  南  全
                                        法官  蘇  達  志
                                        法官  許  澍  林
                                        法官  陳  碧  玉
      右正本證明與原本無異
                                              書  記  官
中      華      民      國     九十     年      七      月     二十     日


司法院資訊處製作；財團法人民間司法改革基金會備份。
